【裁判字號】    89,自,171
【裁判日期】    890406
【裁判案由】    侵占
【裁判全文】
臺灣臺北地方法院刑事判決                          八十九年度自字第一七一號
    自  訴  人  甲○○○股份有限公司  設臺北市文山區○○○路○段二○六之三
    代  表  人  乙○○
    代  理  人  戊○○
    被      告  丙○○
                丁○○
右列被告等因侵占案件，經自訴人提起自訴，本院判決如左：
    主  文
丙○○、丁○○均無罪。
    理  由
一、自訴意旨略以：被告丙○○、丁○○於民國（下同）八十八年五月三日，與自訴
    人甲○○○股份有限公司簽訂營業小客車租賃合約，向自訴人承租車號ＥＲ─五
    五三號營業小客車，雙方約定每日租金新臺幣（下同）六百元，每三日至自訴人
    公司繳納車租一次，詎被告二人另於八十九年一月十三日向自訴人改租得車號Ｇ
    八─七一二號營業小客車後，即避不出面，積欠自訴人租金達二萬二千五百元，
    且竟共同基於為自己不法所有之犯意聯絡，於八十九年一月十八日將上開車號Ｇ
    八─七一二號營業小客車之汽車行車執照（下稱汽車行照）一張侵占入己，僅返
    還上開車號Ｇ八─七一二號營業小客車，造成自訴人鉅大損失。因認被告二人均
    涉有刑法第三百三十五條侵占罪嫌云云。
二、按犯罪事實應依證據認定之，無證據不得推定其犯罪事實。不能證明被告犯罪者
    ，應諭知無罪之判決。刑事訴訟法第一百五十四條、第三百零一條第一項分別定
    有明文。又事實之認定，應憑證據，如未能發現相當證據，或證據不足以證明，
    自不能以推測或擬制之方法，以為裁判基礎，最高法院四十年臺上字第八六號著
    有判例可資參照。此外，刑法上之侵占罪，須持有人變易其原來之持有意思而為
    不法所有之意思，始能成立，如僅將持有物延不交還或有其他原因致一時未能交
    還，既缺乏主觀要件，即難遽以該罪相繩。復有最高法院六十八年臺上字第三一
    四六號判例足參。
三、本件自訴人認被告丙○○、丁○○共同涉有侵占汽車行車執照犯行，無非係以被
    告丁○○於返還上開車號Ｇ八─七一二號營業小客車時，未同時交還汽車行照，
    及卷附營業小客車租賃合約書一紙，為其主要論據。訊據被告丁○○對於八十九
    年一月十三日向自訴人承租上開營業小客車，嗣未繳回汽車行照之事實坦承不諱
    ，被告丙○○對於八十八年五月三日立約向自訴人租用車號ＥＲ─五五三號營業
    小客車之事實亦不否認，惟均堅詞否認有何侵占犯行，被告丙○○辯稱：伊根本
    不知道丁○○租用車號Ｇ八─七一二號營業小客車一事，何來侵占等語；被告丁
    ○○則辯稱：伊向自訴人租得上開車號Ｇ八─七一二號營業小客車當日，即因無
    營業執照駕駛上開營業小客車為警取締舉發，並當場被吊扣汽車行照，並非惡意
    不返還等語。經查，上開營業小客車租賃合約書所載之汽車租用人固為被告丙○
    ○，然觀諸該合約書所明訂之租賃標的物，係車號ＥＲ─五五三號營業小客車，
    租期自八十八年五月三日起至八十九年一月十三日，與本件租期自八十九年一月
    十三日起，車號Ｇ八─七一二號之營業小客車，顯屬二事，除此又乏他證足徵被
    告丙○○確共謀由被告丁○○於右揭時間，出面向自訴人租用車號Ｇ八─七一二
    號營業小客車一節，自不得以被告丙○○於八十八年五月三日向自訴人承租上開
    車號ＥＲ─五五三號營業小客車之際，由被告丁○○任連帶保證人，遽認被告二
    人共同租用上開車號Ｇ八─七一二號之營業小客車。復查，上開車號Ｇ八─七一
    二號營業小客車，確於八十九年一月十三日下午九時許，因自訴人將營業小客車
    租予無營業執照之被告丁○○使用，違反公路法第七十七條第一項、汽車運輸業
    管理規則第九十五條等規定，為警於忠孝、延吉路口攔停舉發，並吊扣汽車行照
    ，移送臺北市監理處列管在案一節，自訴人早已知悉，此觀諸自訴人於本院調查
    時自承：「（問：公司為何在他沒有返還行照時，沒有要求返還？）因為他（指
    被告丁○○）說沒有營業執照被警察查到，警察將行照查扣」等語（見本院八十
    九年三月九日訊問筆錄）自明，且有臺北市交通事件裁決所八十九年三月二十日
    北市裁四字第八九六三四○八二○○號函載稱：「本案經查Ｇ八─七一二號車行
    照曾於八十九年一月十三日二十一時行駛忠孝、延吉路因違反公路法第七十七條
    被警攔停舉發而扣為代保管物件」等語及臺北市政府警察局舉發違反汽車運輸業
    管理事件通知單一紙在卷可稽。被告丁○○既係因汽車行照為警吊扣代為保管，
    始未能返還，且交還上開營業小客車時，復據實告以自訴人知悉，揆諸前揭判例
    意指及說明，非僅客觀上難認其有何侵吞入「己」之行舉，主觀上亦斷難謂被告
    丁○○有何變易持有為所有之不法犯意。揆上，既未能證明被告丙○○有共同租
    借上開營業小客車之情事，被告丁○○所為又與刑法侵占罪之構成要件有間，自
    不得祇依自訴人之片面指訴，驟為不利被告等犯罪事實之認定。至被告丁○○、
    丙○○是否積欠自訴人車租或交通違規罰鍰，乃屬雙方因既存營業小客車租賃契
    約所生之民事糾葛，宜另循民事途徑解決。此外，復查無其他積極證據足資認定
    被告二人有自訴人指摘之侵占犯行，揆諸前揭規定、判例及說明，自應為被告等
    無罪之諭知。
據上論斷，應依刑事訴訟法第三百四十三條、第三百零一條第一項前段，判決如主文
。
中    華    民    國      八十九      年        四      月      六      日
                                      臺灣臺北地方法院刑事第六庭
                                          法  官  吳  秋  宏
右正本證明與原本無異
如不服本判決，應於判決送達後十日內，向本院提出上訴狀。
                                          書記官  孫  佩  琳
中    華    民    國      八十九      年        四      月      八      日


司法院資訊處製作；財團法人民間司法改革基金會備份。
